臺灣士林地方法院民事判決　　　　　　　　　　　　　九十三年度訴字第九五四號
　　原　　　告　乙○○
　　訴訟代理人　黃俊六律師
　　被　　　告　甲○○
當事人間清償債務事件，經於九十三年十二月一日言詞辯論終結，本院判決如下：
    主    文
被告應給付原告新台幣捌拾伍萬玖仟捌佰肆拾柒元，及自民國九十三年十一月九日起
至清償日止，按年息百分之五計算之利息。
原告其餘之訴駁回。
訴訟費用由被告負擔三分之二，餘由原告負擔。
本判決第一項於原告以新台幣貳拾捌萬柒仟元供擔保後，得假執行。但被告如以新台
幣捌拾伍萬玖仟捌佰肆拾柒元為原告預供擔保後，得免為假執行。
原告其餘假執行之聲請駁回。
    事實及理由
壹、程序方面：
    按訴訟狀繕本送達後，原告固不得將原訴變更或追加他訴，但經被告同意、或擴
    張、減縮應受判決事項之聲明者，不再此限，民事訴訟法第二百五十五條第一項
    第一、三款定有明文。本件原告起訴時，以借貸之法律關係為請求，並聲明「被
    告應給付原告新台幣（下同）一百六十一萬八千八百四十七元及其中一百零五萬
    九千八百四十七元自原告起訴狀繕本送達之翌日起至清償日止，按年息百分之五
    計算之利息」，起訴狀於九十三年九月十七日送達被告後，同年十一月三日以民
    事訴之變更狀繕本送達被告並通知本院，變更以不當得利之法律關係為請求，並
    將聲明減縮為「被告應給付原告一百三十二萬四千八百零七元及其中一百零五萬
    九千八百四十七元自原告起訴狀繕本送達之翌日起至清償日止，按年息百分之五
    計算之利息」，九十三年十一月十日再減縮為「被告應給付原告新台幣（下同）
    一百零七萬四千八百零八元及其中八十五萬九千八百四十七元自九十三年十一月
    九日起至清償日止，按年息百分之五計算之利息」，被告對於原告所為訴之變更
    亦表示同意（見本院卷第四三頁），核依首揭法條規定，應予准許，先予敘明。
貳、實體方面
一、原告主張：其原以為被告欲向原告借錢，分別於八十七年四月二日匯款四十五萬
    元、八十七年四月七日匯款七萬元、八十七年六月二十五日匯款五十萬元、八十
    七年十月十九日匯款十四萬元予被告，其中八十七年六月二十五日匯款之五十萬
    元，被告已返還三十萬零一百五十三元，尚餘十九萬九千八百四十七元外，共計
    匯款八十五萬九千八百四十七元。詎被告否認上述匯款為借款，則其受領該匯款
    顯無無律上之原因，致原告受損害，爰依不當得利之法律關係，請求被告加計起
    訴日回溯五年之利息如數返還。並聲明：被告應給付原告一百零七萬四千八百零
    八元，及其中八十五萬九千九千八百四十七元，自九十三年十一月八日起至清償
    日止按年息百分之五計算之利息，並願供擔保，請准宣告假執行。
二、被告則以：原告自八十七年起陸續向被告借款，被告或以現金支付，或代原告支
    付款，或以客票交原告存付，原告乃陸續匯入上述款項予被告以為清償，非無法
    律上之原因等語置辯。並聲明：駁回原告之訴及假執行之聲請，及願供擔保請准
    宣告免為假執行。
三、按無法律上之原因而受利益，致他人受損害者，應返還其利益，民法第一百七十
    九條定有明文。經查：
    (一)原告主張其於八十七年四月二日匯款四十五萬元、八十七年四月七日匯款七萬
      元、八十七年六月二十五日匯款五十萬元、八十七年十月十九日匯款十四萬元
      予被告，並提出銀行入戶電匯申請書代收入傳票四紙為証，被告對此亦不爭執
      ，應堪信為真實。
    (二)被告雖抗辯該等匯款係原告返還其向被告借貸之借款、或被告為原告代墊之工
      程款、或換票之票款等，但為原告否認，經本院於九十三年十一月十日言詞辯
      論期日時，命被告應於已指定九十三年十二月一日言詞辯論期日前，就其抗辯
      即系爭匯款係原告返還之借貸款、代墊之工程款或換票之票款，詳為表明並聲
      明証據（見本院卷四四頁）。
    (三)被告於九十三年十一月二十二日寄達於法院之書狀內陳明「原告自八十七年起
      陸續向被告借款，被告或以現金支付，或代原告支付款，或以客票交原告存付
      ，原告乃陸續匯入上述款項予被告以為清償，非無法律上之原因…若原告陳述
      （為真），在原告前債未償還之下，卻一再匯款給被告，顯與常理不合」，並
      提出存摺明細查詢為証。查：
      (1)當事人主張有利於己之事實者，就其事實有舉證之責任，民事訴訟法第二百
        七十七條第一項定有明文。如主張當事人間有金錢借貸關係存在，須就當事
        人間有借貸金錢之交付及借貸意思表示相互一致負舉證責任。
      (2)被告抗辯本件匯欺係原告返還之借貸款、工程代墊款、換票之票款等，均為
        原告否認，而被告提出第九信用合作社東湖分社，帳號0000000000000000，
        戶名甲○○之存摺明細查詢，明列被告該帳戶自八十七年三月十一日起至八
        十八年二月二十六日進出帳之所有細目，其中編號87/04/02電匯450000餘
        額612355備註乙○○、87/04/07電匯70000餘額419425備註乙○○87/06
        電匯500 000餘額745048備註乙○○87/10/19電匯140000餘額363331備註
        乙○○，即係本件原告主張之匯款。此外，並無任何被告匯入原告帳戶之記
        錄。
      (3)被告又抗辯如果被告真有積欠原告任何款項，何以原告竟又於八十七年八月
        二十五日匯款二萬元、九月一日匯款四萬八千元、八十七年十月十七日匯款
        二十四萬二千三百四十八元、十一月三日匯款一萬三千元、十二月三日匯款
        三十三萬九千元、十二月十七日匯款六十九萬六千三百八十七元、十二月二
        十八日匯七萬六千五百元？原告對該等匯款之真正，不爭執，但主張兩造間
        另有合夥事業，除被告外，尚有其他合夥人，原告不宜自合夥之工程款中逕
        自扣抵等語。本院查：
        被告上開帳戶，於八十七年三月三十一日，僅剩餘款二千三百五十五元。
          四月一日現金存入二十九萬元後，四月二日轉帳、提款十三萬元，餘額十
          六萬二千三百五十五元。原告於同日電匯四十五萬元後，同日及四月四日
          被告提款轉共計四十五萬二千九百三十元，餘額十五萬九千四百二十五元
          。四月七日現金存入十九萬元，原告再電匯七萬元後，被告於同日轉帳四
          十一萬零七元，餘額九千四百一十八元。八十七年六月二十四日餘款僅有
          二十四萬五千零四十八元，原告於同年月二十五日電匯五十萬元後，被告
          於同日轉帳三十萬元。十月十九日被告帳戶餘額二十二萬三千三百三十一
          元，原告同日電匯十四萬元，十月二十日被告即轉帳二十八萬元，此有上
          述存摺明細查詢可証。原告於八十七年四月二日、四月七日、六月二十五
          日、十月十九日匯款被告時，均係被告帳戶餘額不足支應當日、翌日或第
          三日應支出之款項，原告主張該等匯款係因應被告即時之請求，要非不可
          採信。
        八十七年八月二十五日起至十二月二十八日，確曾陸續再匯款予被告，但
          除了八十七年八月二十五日，被告帳戶餘額僅剩六千二百六十八元，原告
          於同日匯款二萬元後，同日，被告即以「貸息」之名義轉出二萬二千四百
          八十二元外；其餘匯款不論係小額如一萬三千元或大額如六十九萬六千三
          百八十七元，當時，被告帳戶內之存款則少有餘額不足支應近二日內大筆
          轉帳帳款之情事，應堪認該等匯款與本件匯款之原因或有不同。且被告供
          承「…被告與原告為鄰居，亦為工作夥伴…」（見本院卷第二八頁、四七
          頁」，亦足認原告主張該等匯款係合夥工程款等語非虛。是原告與被告間
          既有合夥事業之法律關係，則原告在本件匯款外，另又匯款予被告，即無
          與情常不符之處，被告關於此部分之抗辯，亦非可採。
四、綜上所述，原告主張被告無法律上之原因受有合計一百一十六萬元之利益，致原
    告受有損害，應可採信。因被告已返還其中三十萬零一百五十三元，餘剩八十五
    萬九千八百四十七元，爰依不當得利之法律關係請求被告如數給付，洵屬有據，
    應予准許。另查受領人於受領時知無法律上之原因或其後知之者，應將受領時所
    得之利益或知無法律上之原因時所現存之利益，附加利息，一併償還，為民法第
    一百八十二條第二項前段所明定，此係課予惡意受領人附加利息返還不當得利之
    責任，此項附加之利息應自受領時或知無法律上之原因時起算，與民法第二百三
    十三條規定法定遲延利息所不同（參照最高法院七十二年度台上字第二四七三號
    判決）。本件被告自始否認系爭匯款係不當得利，原告亦未能証明被告於受領時
    即知悉無法律上之原因，因此，本件僅可認定原告以不當得利為請求之意思表示
    ，於九十三年十一月八日送達被告（見本院卷第四三頁）時，被告方得知悉其受
    領本件匯款係無法律上之原因，是原告請求被告給付自民事變更狀送達之日起回
    溯五年即八十八年十一月九日起至九十三月十一月八日止，按法定利率計算之利
    息二十一萬四千九百六十一元，即非適法，不應准許。從而，原告請求被告給付
    八十五萬九千八百四十七元及自九十三年十一月九日起至清償日止，按年息百分
    之五計算之利息，為有理由，應予准許。逾此部分之請求，為無理由，應予駁回
    。
五、兩造均陳明願供擔保請准宣告假執行及免予假執行，經核原告勝訴部分並無不合
    ，爰分別酌定相當之供擔保金額，准許之，原告敗訴部分，其假執行之聲請，已
    失所附麗，應併予駁回。
據上論結，原告之訴為一部有理由，一部無理由，依民事訴訟法第七十八條判決如主
文。
中　　　華　　　民　　　國　　九十三　　年　　 十二 　　月　　 十五 　　日
　　　　　                          臺灣士林地方法院民事第一庭
          　　　　　                    法  官  陳雅玲
右為正本係照原本作成。
如對本判決上訴須於判決送達後廿日內向本院提出上訴狀。
中　　　華　　　民　　　國　　九十三　　年　　 十二 　　月　　 十六 　　日
　　　　　                              書記官  黃惠苹
